---
title: "Mortalidade infantil por país"
author: "Gustavo Ubatuba Farias - 00577844"
format: revealjs
editor: visual
footer: "Gustavo Ubatuba Farias - 00577844"
---

## Objetivo

Este trabalho tem como objetivo analisar os fatores que influenciam a **mortalidade infantil** *(variável resposta)* em diferentes países, utilizando um modelo de regressão múltipla, a partir das variáveis **Expectativa de vida**, **médicos para cada mil pessoas** e **continente do país** *(variáveis explicativas)*.

## Banco de dados

O banco de dados que vamos analisar é

**Global Country Information Dataset 2023**

disponivel em <https://www.kaggle.com/datasets/nelgiriyewithana/countries-of-the-world-2023/data>

Foi removido países onde as variáveis utilizadas continha **NA's**

## Visualizando o banco de dados

```{r, include=FALSE, warning=FALSE, echo=FALSE}

library(ggplot2)
library(dplyr)
library(readr)
library(kableExtra)
library(gridExtra)
library(readxl)
wor <- read_excel("wor.xlsx")
wor <- as_data_frame(wor)




cores <- c("africa" = "orange", 
           "oceania" = "blue", 
           "america" = "green", 
           "asia" = "yellow", 
           "europa" = "lightblue")


preview <- head(wor, n = 10)

kable(
  preview,
  format = "html",
  caption = "Visualização das primeiras linhas do banco de dados",
  align = "c"
) %>%
  kable_styling(
    bootstrap_options = c("striped", "hover", "condensed"),
    full_width = FALSE,
    position = "center"
  )

```

# Estatística descritiva

```{r, include=FALSE, warning=FALSE}
library(rnaturalearth)
library(rnaturalearthdata)
library(sf)
library(summarytools)
library(kableExtra)


world <- ne_countries(scale = "medium", returnclass = "sf")

world_data <- world %>%
  left_join(wor, by = c("name_long" = "pais"))

```

## Mortalidade infantil

```{r}

ggplot(data = world_data) +
  geom_sf(aes(fill = mort_inf), color = "white") +
  scale_fill_gradient(
    low = "green",
    high = "red",
    na.value = "lightgrey",  # Cor para países sem dados
    name = "Mortalidade infantil"
  ) +
  labs(
    title = "Mapa da taxa de mortalidade infantil",
  ) +
  theme_minimal() +
  theme(
    plot.title = element_text(size = 14, face = "bold"),
    plot.subtitle = element_text(size = 12),
    legend.title = element_text(size = 10)
  )

```

## Mortalidade infantil

```{r}


desc_mort <- summarytools::descr(wor$mort_inf)
desc_mort <- desc_mort[c(1,2,3,4,5,6,7)]
desc_mort <- data_frame("Estatística" = c("Média", "Desvio padrão", "Minimo", "Q1", "Mediana", "Q3", "Máximo"), "Valor" = round(desc_mort, 3))

kable(
  desc_mort,
  col.names = c("       Estatística       ", "        Valor        "),
  format = "html",
  align = "c"
) %>%
  kable_styling(
    full_width = FALSE,
    position = "center"
  )

```

## Mortalidade infantil

```{r}
ggplot(data = wor)+
  geom_histogram(aes(x = mort_inf), fill = "lightblue", col = "black")+
  labs(title = "Distribuição da taxa de mortalidade infantil")+
  ylab("Frequência")+
  xlab("Taxa de mortalidade infantil")+
  theme_light()

```

## Expectativa de vida

```{r}

ggplot(data = world_data) +
  geom_sf(aes(fill = expect_vida), color = "white") +
  scale_fill_gradient(
    low = "red",
    high = "green",
    na.value = "lightgrey",  # Cor para países sem dados
    name = "Expectativa de vida"
  ) +
  labs(
    title = "Mapa da expectativa de vida",
  ) +
  theme_minimal() +
  theme(
    plot.title = element_text(size = 14, face = "bold"),
    plot.subtitle = element_text(size = 12),
    legend.title = element_text(size = 10)
  )

```

## Expectativa de vida

```{r}



desc_exp <- summarytools::descr(wor$expect_vida)
desc_exp <- desc_exp[c(1,2,3,4,5,6,7)]
desc_exp <- data_frame("Estatística" = c("Média", "Desvio padrão", "Minimo", "Q1", "Mediana", "Q3", "Máximo"), "Valor" = round(desc_exp, 3))

kable(
  desc_exp,
  col.names = c("       Estatística       ", "        Valor        "),
  format = "html",
  align = "c"
) %>%
  kable_styling(
    full_width = FALSE,
    position = "center"
  )


```

## Expectativa de vida

```{r}
ggplot(data = wor)+
  geom_histogram(aes(x = expect_vida), fill = "lightblue", col = "black")+
  labs(title = "Distribuição da expectativa de vida")+
  ylab("Frequência")+
  xlab("Expectativa de vida")+
  theme_light()

```

## Medicos por mil habitantes

```{r}

ggplot(data = world_data) +
  geom_sf(aes(fill = medic), color = "white") +
  scale_fill_gradient(
    low = "red",
    high = "green",
    na.value = "lightgrey",  # Cor para países sem dados
    name = "Médicos por 1000 hab."
  ) +
  labs(
    title = "Mapa da Quantidade de Médicos para cada habitante por País",
  ) +
  theme_minimal() +
  theme(
    plot.title = element_text(size = 14, face = "bold"),
    plot.subtitle = element_text(size = 12),
    legend.title = element_text(size = 10)
  )

```

## Medicos por mil habitantes

```{r}

desc_med <- summarytools::descr(wor$mort_inf)
desc_med <- desc_med[c(1,2,3,4,5,6,7)]
desc_med <- data_frame("Estatística" = c("Média", "Desvio padrão", "Minimo", "Q1", "Mediana", "Q3", "Máximo"), "Valor" = round(desc_med, 3))

kable(
  desc_med,
  col.names = c("       Estatística       ", "        Valor        "),
  format = "html",
  align = "c"
) %>%
  kable_styling(
    full_width = FALSE,
    position = "center"
  )
```

## Medicos por mil habitantes

```{r}
ggplot(data = wor)+
  geom_histogram(aes(x = medic), fill = "lightblue", col = "black")+
  labs(title = "Distribuição da quantidade de médicos para cada 1000 habitantes")+
  ylab("Frequência")+
  xlab("Médicos / 1000 hab.")+
  theme_light()

```

## Correlação

```{r}
cor1 = cor(wor$mort_inf, wor$expect_vida,  use = "complete.obs")
cor2 = cor(wor$mort_inf, wor$medic,  use = "complete.obs")
cor3 = cor(wor$medic, wor$expect_vida,  use = "complete.obs")

cov1 = cov(wor$mort_inf, wor$expect_vida,  use = "complete.obs")
cov2 = cov(wor$mort_inf, wor$medic,  use = "complete.obs")
cov3 = cov(wor$medic, wor$expect_vida,  use = "complete.obs")

cor_matrix <- matrix(c(
  1, cor1, cor2,
  cor1, 1, cor3,
  cor2, cor3, 1
), nrow = 3, byrow = TRUE, dimnames = list(
  c("Mortalidade Infantil", "Expectativa de Vida", "Médicos"),
  c("Mortalidade Infantil", "Expectativa de Vida", "Médicos")
))

cov_matrix <- matrix(c(
  var(wor$mort_inf), cov1, cov2,
  cov1, var(wor$expect_vida), cov3,
  cov2, cov3, var(wor$medic, na.rm = TRUE)
), nrow = 3, byrow = TRUE, dimnames = list(
  c("Mortalidade Infantil", "Expectativa de Vida", "Médicos"),
  c("Mortalidade Infantil", "Expectativa de Vida", "Médicos")
))

# Exibindo as tabelas
library(knitr)
kable(cor_matrix, caption = "Tabela de Correlação", digits = 3)

```

## Correlação

```{r}

kable(cov_matrix, caption = "Tabela de Covariância", digits = 3)
```

## 

# Modelo de regressão

Vamos analisar os diagramas de dispersão entre as variáveis qualitativas que estamos interessados em analisar

-   **Mortalidade infantil** vs **expectativa de vida**

-   **Mortalidade infantil** vs **quantidade de médicos para cada 1000 pessoas**

Além disso, vamos analisar os boxplots da **mortalidade infantil** para cada **continente**

## Gráfico

```{r}

ggplot(data = wor) +
  geom_point(aes(x = expect_vida, y = mort_inf, color = cont)) +
  scale_color_manual(
    values = c(
      "africa" = "orange", 
      "oceania" = "blue", 
      "america" = "green", 
      "asia" = "yellow", 
      "europa" = "lightblue"
    )
  ) +
  labs(
    title = "Dispersão entre expectativa de vida e mortalidade infantil",
    x = "Expectativa de vida",
    y = "Mortalidade infantil",
    color = "Continente"
  ) +
  theme_light()

```

## Gráfico

```{r}


ggplot(data = wor) +
  geom_point(aes(x = medic, y = mort_inf, color = cont)) +
  scale_color_manual(
    values = c(
      "africa" = "orange", 
      "oceania" = "blue", 
      "america" = "green", 
      "asia" = "yellow", 
      "europa" = "lightblue"
    )
  ) +
  labs(
    title = "Dispersão entre quantidade de médicos e mortalidade infantil",
    x = "Médicos para cada 1000 habitantes",
    y = "Mortalidade infantil",
    color = "Continente"
  ) +
  theme_light()

```

Há um problema: uma relação não linear ...

## Gráfico

... para resolver, vamos fazer uma transformação

```{r}


ggplot(data = wor) +
  geom_point(aes(x = log(medic+0.1), y = mort_inf, color = cont)) +
  scale_color_manual(
    values = c(
      "africa" = "orange", 
      "oceania" = "blue", 
      "america" = "green", 
      "asia" = "yellow", 
      "europa" = "lightblue"
    )
  ) +
  labs(
    title = "Dispersão entre o log da quantidade de médicos e mortalidade infantil",
    x = "log(Médicos para cada 1000 habitantes  +  0.1 )",
    y = "Mortalidade infantil",
    color = "Continente"
  ) +
  theme_light()

```

## Gráfico

```{r}

ggplot(wor)+
  geom_boxplot(aes(cont, mort_inf), fill = cores)+
  labs("Quartís da mortalidade infantil por continente")+
  xlab("Continentes") + ylab("Mortalidade infantil")+
  theme_light()


```

## Modelo de regressão

$$
\begin{aligned}
\text{Mortalidade infantil} = \beta_0 &\\ 
&\quad + \beta_1 \cdot \text{Expectativa de vida} \\
&\quad + \beta_2 \cdot \log(\text{Médicos por mil pessoas}+0.1) \\
&\quad + \beta_{3,j} I_{\text{Continente}_j}\\
&\quad + \epsilon
\end{aligned}
$$

## Seja:

$$
\begin{aligned}
Y &:= \text{Mortalidade infantil} \\  
X_1 &:= \text{Expectativa de vida} \\
X_2 &:= \log(\text{Médicos para cada 1000 habitantes}+0.1) \\
X_3 &:= \text{Continente} 
\end{aligned}
$$

$$
Y = \beta_0 + \beta_1 \cdot X_1 + \beta_2 \cdot X_2 + \beta_{3,j} I_{continente_j}
$$

## Modelo

```{r}

mod = lm(mort_inf ~ expect_vida + log(medic+0.1) + cont, data = wor)
mod


```




## Portanto:

$$
\begin{aligned}
\beta_0 &= 165.6259 \\  
\beta_1 &= -1.9765\\
\beta_2 &= -3.4497\\
X_{3,0} = \text{África} \Rightarrow \beta_{3,0} &= 0\\
X_{3,1} = \text{Ásia} \Rightarrow \beta_{3,1} &= -0.7514\\
X_{3,2} = \text{América} \Rightarrow \beta_{3,2} &= -1.2235\\
X_{3,3} = \text{Europa} \Rightarrow \beta_{3,3} &= -0.9235\\
X_{3,4} = \text{Oceania} \Rightarrow \beta_{3,4} &= -4.9725
\end{aligned}
$$

## ficando:

$$
\begin{aligned}
\hat{Y} = 165.6259 - 1.9765 \cdot X_1 - 3.4498 \cdot X_2 \\ + \quad
\begin{cases} 
-1.2235 & \text{se } \text{Continente } = \text{América} \\
-0.7514 & \text{se } \text{Continente } = \text{Ásia} \\
-0.9235 & \text{se } \text{Continente } = \text{Europa} \\
-4.9725 & \text{se } \text{Continente } = \text{Oceania} \\
0 & \text{se } \text{Continente } = \text{África}
\end{cases}
\end{aligned}
$$

## ou então, separando:

$$
\begin{aligned}
\text{Se África: } \hat{Y} = 165.6259 -1.9765 \cdot X_1 - 3.4498 \cdot X_2 \\

\text{Se Ásia: } \hat{Y} =  164.8745 -1.9765 \cdot X_1 - 3.4498 \cdot X_2 \\

\text{Se América: } \hat{Y} =  164.4024 -1.9765 \cdot X_1 - 3.4498 \cdot X_2 \\

\text{Se Europa: } \hat{Y} =  164.7024 - 1.9765 \cdot X_1 - 3.4498 \cdot X_2 \\

\text{Se Oceania: } \hat{Y} =  160.6534 -1.9765 \cdot X_1 - 3.4498 \cdot X_2
\end{aligned}
$$

---

### Visualizando a reta 
separada por continente e separada pelas variáveis quantitativas

```{r}

af_ex = function(X1) { 165.6259 - 1.9765 * X1 }
as_ex = function(X1) { 164.8745 - 1.9765 * X1 }
am_ex = function(X1) { 164.4024 - 1.9765 * X1 }
eu_ex = function(X1) { 164.7024 - 1.9765 * X1 }
oc_ex = function(X1) { 160.6534 - 1.9765 * X1 }
af_me = function(X2) { 165.6259 - 3.4498 * X2 }
as_me = function(X2) { 164.8745 - 3.4498 * X2 }
am_me = function(X2) { 164.4024 - 3.4498 * X2 }
eu_me = function(X2) { 164.7024 - 3.4498 * X2 }
oc_me = function(X2) { 160.6534 - 3.4498 * X2 }

expectativa_vida <- seq(0, 100, by = 0.1)  
data_ex <- data.frame(
  Expectativa_Vida = expectativa_vida,
  Af = af_ex(expectativa_vida),
  As = as_ex(expectativa_vida),
  Am = am_ex(expectativa_vida),
  Eu = eu_ex(expectativa_vida),
  Oc = oc_ex(expectativa_vida)
)

p1 = ggplot(data_ex, aes(x = Expectativa_Vida)) +
  geom_line(aes(y = Af, color = "África")) +
  geom_line(aes(y = As, color = "Ásia")) +
  geom_line(aes(y = Am, color = "América")) +
  geom_line(aes(y = Eu, color = "Europa")) +
  geom_line(aes(y = Oc, color = "Oceania")) +
  labs(title = "Mortalidade infantil vs Expectativa de Vida",
       x = "Expectativa de Vida",
       y = "Mortalidade infantil") +
  scale_color_manual(values = c("blue", "green", "red", "purple", "orange")) +
  theme_minimal()

medicos_por_mil <- seq(-3, 3, by = 0.01) 
data_me <- data.frame(
  Medicos_por_Mil = medicos_por_mil,
  Af = af_me(medicos_por_mil),
  As = as_me(medicos_por_mil),
  Am = am_me(medicos_por_mil),
  Eu = eu_me(medicos_por_mil),
  Oc = oc_me(medicos_por_mil)
)

p2 = ggplot(data_me, aes(x = Medicos_por_Mil)) +
  geom_line(aes(y = Af, color = "África")) +
  geom_line(aes(y = As, color = "Ásia")) +
  geom_line(aes(y = Am, color = "América")) +
  geom_line(aes(y = Eu, color = "Europa")) +
  geom_line(aes(y = Oc, color = "Oceania")) +
  labs(title = "Mortalidade infantil vs Médicos por Mil Pessoas",
       x = "log(Médicos por Mil Pessoas+0.1)",
       y = "Mortalidade infantil") +
  scale_color_manual(values = c("blue", "green", "red", "purple", "orange")) +
  theme_minimal()


grid.arrange(p1, p2, ncol = 2)

```


## Resumos do modelo

```{r}
summary(mod)
```

## Interpretação dos Coeficientes

### Intercepto ( $\beta_0$ )  
- Valor esperado de **mortalidade infantil** quando todas as variáveis explicativas são zero.  
- Não possui interpretação prática direta, dado o ajuste com logaritmo.

---

### Expectativa de Vida ( $\beta_1 = -1.9765$ )  
- A cada aumento de 1 ano na expectativa de vida, a taxa de mortalidade infantil reduz em 1.9765 unidades. Quando as demais variáveis explicativas são mantidas constantes
- Estatisticamente significativo ( $p < 0.001$ ).

---

### Logaritmo dos Gastos Médicos ( $\beta_2 = -3.4498$ )  
- A cada aumento unitário no logaritmo dos gastos médicos, a taxa de mortalidade infantil reduz em 3.4498 unidades.  Quando as demais variáveis explicativas são mantidas constantes  
- Estatisticamente significativo ( $p < 0.001$ ).

---

### Efeitos por Continente ( $\beta_j$ )  
- América, Ásia e Europa não possuem coeficientes significativos.  
- Oceania apresenta uma redução média de 4.9725 unidades na mortalidade infantil em relação ao continente de referencia (África), com $p = 0.048$.  

---

## Qualidade do Ajuste  

- $R^2 = 0.8807$: O modelo explica 88.07% da variação na taxa de mortalidade infantil, indicando um excelente ajuste.  
- $R^2$ ajustado = 0.8765: Considera o número de preditores e confirma a robustez do modelo.  
- Teste $F$ ($p < 2.2e^{-16}$): O modelo é significativo como um todo. 




## Gráfico


```{r, message=FALSE, warning=FALSE}
library(plotly)


plot_ly(data = wor, 
        x = ~expect_vida, 
        y = ~log(medic + 0.1), 
        z = ~mort_inf, 
        color = ~cont, 
        colors = cores,  
        type = 'scatter3d', 
        mode = 'markers',
        marker = list(size = 3)) %>%
  layout(title = "Dispersão 3D: Expectativa de Vida, Log(Médicos) e Mortalidade Infantil",
         scene = list(
           xaxis = list(title = "Expectativa de Vida"),
           yaxis = list(title = "log(Médicos por 1000 habitantes)"),
           zaxis = list(title = "Mortalidade Infantil")
         ),
         legend = list(font = list(size = 14),  
                       itemsizing = 'constant'))

```




# Análise dos resíduos


## Teste de normalidade dos resíduos

```{r}
shapiro.test(mod$residuals)
```

$$ 
H_0 : resíduos \sim normal \\
H_1 : resíduos \nsim normal
$$

Em um nível de 10% de significância, não há evidencias para rejeitar a hipótese nula, isto é, podemos dizer que os resíduos seguem uma distribuição normal

## 

Pelo gráfico abaixo, podemos ver que o resíduo se aproxima de uma normal

```{r}
plot(mod, 2)
```

## Teste de homocedasticidade dos resíduos

```{r}
library(lmtest)
bptest(mod)
```

Podemos perceber que o pressuposto da homocedasticidade não foi atendido, pois o p-valor é muito baixo

## Teste de outliers nos resíduos

```{r}
summary(rstandard(mod))
```

```{r}
plot(mod, 4)
```

~\*\*\*(Austrália, Nova Zelândia e Paquistão)~

## 

Vamos verificar se a heterocedasticidade é dada pelos outliers

```{r}
wor_so <- wor[-c(25, 37, 121), ]
mod_so = lm(mort_inf ~ expect_vida + log(medic+0.1) + cont, data = wor_so)
bptest(mod)

```

O p-valor continua muito próximo de 0, portanto, não são os outliers que estão atrapalhando a homocedasticidade dos resíduos

## Teste de multicolinearidade

```{r}
library(car)
vif(mod)

```

Existe multicolinearidade se o valor for maior que 10, neste caso, não há multicolinearidade
